【裁判字號】    98,易,937
【裁判日期】    990331
【裁判案由】    妨害自由
【裁判全文】
臺灣苗栗地方法院刑事判決               98年度易字第937號
公  訴  人  臺灣苗栗地方法院檢察署檢察官
被      告  丙○○
上列被告因妨害自由案件，經檢察官提起公訴（98年度偵字第36
6 號），本院判決如下：
    主  文
丙○○犯強制罪，處拘役伍拾日，如易科罰金，以新臺幣壹仟元
折算壹日。
    事  實
一、丙○○與甲○○因機械設備之寄放、移出、租金及出售等事
    宜產生糾紛，於民國97年9 月6 日上午9 時30分許，在苗栗
    縣竹南鎮龍鳳里海埔30-16 號甲○○經營之揚鼎機械廠內（
    無故侵入建築物部分，另經檢察官為不起訴處分），欲阻止
    甲○○將機械設備裝箱入櫃，基於強制之單一犯意，趁甲○○、乙○○在上述廠房內以吊車、堆高機吊運機械設備，正
    欲裝入貨櫃車廂之際，強將廠區內正在作業之吊車電源開關
    關閉以切斷吊車電源，復接續強行拔取正由乙○○駕駛操作
    中之堆高機鑰匙，以上述方法施以強暴，妨害甲○○及乙○○工作權利之行使，經甲○○報警查獲上情。
二、案經甲○○告訴及苗栗縣警察局竹南分局報告臺灣苗栗地方
    法院檢察署檢察官偵查起訴。
    理  由
一、本件被告丙○○對於下列供述證據、非供述證據的證據能力
    均不爭執（僅爭執證人證詞的證據證明力，參審卷第12頁、
    99年3 月10日審判筆錄第2 至4 頁），且無違法取得或顯不
    可信之情形，本院自得將之採為認定本件犯罪事實存否之證
    據，附此敘明。
二、被告丙○○坦承於上述時地，有將吊車電源開關關閉、拔取
    堆高機鑰匙的強制行為（參審卷99年3 月10日審判筆錄第7
    頁），核與證人即告訴人甲○○（參偵卷第15至17頁、第18
    至21頁、第35至36頁、第45至46頁、第55至56頁、第64至65
    頁、第70頁，審卷第19至27頁）、證人乙○○、林舜鎮、郭
    世鐘（參偵卷第54至55頁、第74至76頁）等人證述的情節相
    符，復有經濟部公司執照影本1 張、苗栗縣政府營利事業登
    記證影本1 張、現場照片5 張、機械設備照片3 張、統一發
    票影本2 張（參偵卷第24至28頁、第40至41頁、第42頁）在
    卷可憑，由此足見被告丙○○確有強制犯行無訛。但被告丙○○辯稱伊要求甲○○付伊設備的錢，但是他不肯。伊知道
    他們裝箱的程序，他把伊的設備移到路口的時候，伊知道他
    們要把堆高機裝到貨櫃裡面。甲○○是要把伊的機器強行裝
    到貨櫃裡面去，當初要叫他簽書面他都沒有簽，伊只能阻止
    他把伊的機器裝櫃賣出，伊是正當防衛等語。
三、惟查：
  (一)按刑法第23條規定：對於現在不法之侵害，而出於防衛自己
    或他人權利之行為，不罰。但防衛行為過當者，得減輕或免
    除其刑。依法條意旨，主張正當防衛除須同時具備主觀要件
    （防衛意思）與客觀要件（防衛情狀）外，並須符合必要性
    。刑法第23條所謂之「現在不法之侵害」，是侵害行為必須
    係業已進行或正在持續中，始為「現在」之侵害，也才能主
    張正當防衛，如侵害已終止，則已屬過去之侵害行為自不可
    能透過防衛行為來排除法益侵害之結果，僅屬對侵害者之報
    復而已【參林鈺雄著新刑法總則2006年9 月版第233 頁】。
    防衛行為之手段必須為適當且必要之行為，防衛手段不論是
    作為或不作為均可，適當性是指防衛手段能達排除現在不法
    侵害之目的，蓋正當防衛的目的是在於及時的法益保護，而
    不是對於侵害者的懲罰，也不是讓被侵害者或第三人可以發
    洩情緒，因此如果所謂防衛行為根本不足以保護被侵害之法
    益，就成為沒有意義的行為（欠缺此要件根本上就不是防衛
    行為）。又必要性是指多數防衛手段存在時，應選擇損害最
    小之手段，亦即，防衛行為必須是各種方式中最溫和、造成
    損害最輕微的【參林鈺雄著新刑法總則2006年9 月版第236
    頁】。
  (二)證人即告訴人甲○○證稱：「（問：為什麼你在警察局說你
    們有機械買賣糾紛？）是因為被告公司經營不善，有些機器
    寄放我的工廠，在94年10月中有一部分大概三分之二為被告
    的太太把機器當成廢鐵賣掉。其他放廠內是因為有其他東西
    擋住吊車進不去吊不到，不然就會當成全部的廢鐵賣掉。」
    、「（問：被告在97年9 月6 日去你公司找你做什麼？）後
    來那些零件部分，有國外的客戶要那些零件，我作一些補充
    ，把機器的零件湊齊賣給國外的客戶。那天被告去找我要零
    件的款項。那些設備從被告在我公司工作就一直放在工廠，
    直到9 月6 日出去的那天，零件放在我那裡8 年多將近9 年
    。我一直催他把機器吊開，催過好幾次但是被告都沒有去動
    它。我的工廠預計部分要出租，因為被告的機器卡在那裡害
    我沒辦法出租，但是被告都置之不理。這之間那麼久被告也
    沒有付過一毛錢的租金。」、「（被告問：在你要賣出這套
    設備之前，有沒有打電話到大陸問我多少錢才可以賣？）這
    部分我有打電話到大陸，因為被告人在大陸我有與他聯繫過
    。但之前被告都以廢鐵一公斤5 元賣掉了，其他部分剩下10
    噸重，1 萬公斤，這東西又不是完整的，且被告已經賣掉三
    分之二了，剩餘的殘值應該沒有多少，我猜測大概值10萬左
    右。」、「（被告問：當初談好的付款條件是什麼？你怎麼
    答應的？）這根本就沒有談，被告來問我的時候，我問他租
    金要怎麼算，被告是如何回答我的？租金的問題沒有解決，
    我不可能付被告所要求的款項。且我公司都有中興保全保護
    ，被告的零件在我的廠裡面也是受到中興保全的保護，被告
    是不是也應支付保全費用？」、「（問：提示偵卷第6 到14
    頁警詢筆錄，在警詢所述是否實在？）實在。」、「（問：
    就你的認知，被告將他先前自他處廠房移到揚鼎公司廠房的
    機械，寄放在你揚鼎公司裡面，應該要支付多少租金？）被
    告的設備占我的廠房大概有150 坪，租金以外面的行情，只
    要是水泥地，一坪一個月是200 元，被告的設備有部分放在
    廠外，一部分放在廠內。所以大概一個月要3 萬元。放8 年
    半要兩百多萬。」、「（問：提示偵卷第45到46頁偵訊筆錄
    ，所述是否實在？）實在。」、「（問：就本件案發時，吊
    到貨櫃的機械賣給客戶的售價多少？）賣300 萬，這有開發
    票。我不是直接賣給巴西的客戶，而是賣到臺中的客戶，巴
    西的客戶向臺中的公司買，由臺中的公司將我的部分併櫃，
    出貨到巴西。」、「（問：就本件被告存放在你公司工廠的
    機械，你剛才說有加裝零件在上面完成出貨，加上那些零件
    的成本是多少？）大概150 萬左右，但另外我還要買其他的
    零件，總共大概250 萬。」、「（問：就本件從被告的機器
    設備，放在你的工廠，直到你將之組裝完成出貨，你跟被告
    之間的財務問題，你認為誰還要給付給誰多少錢？）我認為
    被告還要給付我，因為他影響我公司廠區的運作很大。」、
    「（問：你跟被告就民事財物的金錢糾紛，有沒有透過民事
    訴訟去解決？或是調解、和解的程序處理？）之前沒有。」
    等語（參審卷第20至26頁）。
  (三)被告丙○○陳稱：「（問：案發當天你是否有在揚鼎機械廠
    的作業區，將作業區吊車電源關閉及拔取堆高機鑰匙？）有
    」、「（問：為何要這樣做？）我要阻止甲○○把我的機械
    裝入貨櫃內，我要甲○○給我錢，不然不給他出貨，我有打
    電話報警，竹南分局當時有拍照存證，叫甲○○現場指認。
    」、「（問：有無其他陳述？）庭呈照片，這張照片是當時
    的情況，是揚鼎機械廠要把我的機械裝入貨櫃的情形，我去
    找甲○○要問他要給我多少錢，他不理我，所以我就把電源
    關掉，並且打電話報警，這張照片沒有拍到堆高機。」、「
    （問：案發當天你是何時間進入揚鼎機械廠後做何事？）我
    找甲○○談協商貨款的事，不過甲○○不理會我，他在裝貨
    櫃。」、「（問：一直到何時你才拔取堆高機鑰匙及吊車切
    斷電源？）早上9 點多，吊車把我的機器吊到集裝箱門口，
    我才這樣做的」等語（參偵卷第45頁、第55頁、第63頁）。
  (四)是由證人甲○○的證詞、被告丙○○的陳述觀察，復斟酌證
    人乙○○、林舜鎮、郭世鐘（參偵卷第54至55頁、第74至76
    頁）等人的證詞，再考量卷附的現場照片5 張、機械設備照
    片3 張、統一發票影本2 張（參偵卷第26至28頁、40至41頁
    、第42頁）所示。可知被告丙○○於97年9 月6 日前，即知
    悉告訴人甲○○擬將先前寄放之部分機械零件重新組裝販售
    ，且已組裝完成旋即欲運往巴西。而被告丙○○向告訴人甲○○要求分配該重新組裝機械設備價金，但告訴人甲○○要
    求被告丙○○先行支付租金，而未同意被告丙○○的請求等
    情。由此可見，被告丙○○認告訴人甲○○侵害其機械所有
    權之行為業已經終止，非屬「現在」之侵害，與前述正當防
    衛之要件尚有不符。又查，被告丙○○於8 年前將前述機械
    設備零件寄放於告訴人甲○○的廠房，迄告訴人甲○○將被
    告丙○○存放之剩餘機械零件重新組裝後販售他人為止，雙
    方存有租金、保全費用的分攤、機械組裝販售價金分配等民
    事債務糾紛，應循民事爭訟途徑解決。但被告丙○○於前述
    8 年餘期間，均未循民事訴訟途徑解決上開民事紛爭（參審
    卷99年3 月10日審判筆錄第6 頁），迨於8 年後之97年9 月
    6 日上午9 時30分許，未先報警或協同警員到揚鼎機械廠處
    理，即在告訴人甲○○、證人乙○○等人以吊車、堆高機，
    將重量巨大的機械設備，自廠房吊至貨櫃車之車箱時，強行
    關閉工廠內總電源，拔取堆高機之鑰匙，斯時，現場吊車、
    堆高機及欲裝箱的機械設備呈現緊急停止狀態，而旋掛於半
    空之中。被告丙○○此舉業已妨害告訴人甲○○、證人乙○○工作權利之行使，且使該廠房員工之生命及身體安全陷於
    危險狀態，財產亦有受損之虞。復觀之當時的情狀，被告丙○○可以相機拍照、報警處理（其嗣後亦報警處理，參審卷
    第32至33頁之受理各類案件紀錄表）等方法保障其權益，並
    無以強行關閉工廠總電源、拔取吊車鑰匙之強暴手段，始能
    達到其目的，被告丙○○之行為實與正當防衛之要件未合。
  (五)綜上，被告上述辯解，均為臨訟卸責之詞，不足採信。此外
    ，復有經濟部公司執照影本1 張、苗栗縣政府營利事業登記
    證影本1 張、現場照片5 張、機械設備照片3 張、統一發票
    影本2 張在卷可考，其強制犯行，洵堪認定。
四、核被告所為，係犯刑法第304 條第1 項之強制罪。被告於上
    述時地，為阻止前述機械設備裝入貨櫃，在告訴人甲○○操
    作吊車時關閉工廠總電源，復旋即強行拔取被害人乙○○所
    駕駛堆高機的鑰匙，在時間、空間如斯緊密結合情形下，可
    見其係基於一個強制之犯意，接續為前述強制行為，為接續
    犯，應論以1 次強制罪。爰審酌被告丙○○與告訴人甲○○
    有前述民事糾葛，不循民事訴訟途徑解決，竟於上述時地，
    對告訴人甲○○、被害人乙○○為強制犯行，妨害告訴人甲○○、被害人乙○○工作之權利，實不足取。復斟酌被告於
    犯後未能全然坦承犯行，並考量其犯罪之動機、目的、手段
    、造成損害、迄今尚未賠償告訴人損失等一切情狀，量處如
    主文所示之刑，並諭知易科罰金之折算標準。
據上論斷，應依刑事訴訟法第299 條第1 項前段，刑法第304 條
第1 項、第41條第1 項前段，刑法施行法第1 條之1 ，判決如主
文。
本案經檢察官林俊杰到庭執行職務。
中    華    民    國    99    年    3     月    31    日
                  刑事第一庭  法  官  呂曾達
以上正本證明與原本無異。
如不服本判決應於收受判決後10日內向本院提出上訴書狀，並應
敘述具體理由。其未敘述上訴理由者，應於上訴期間屆滿後20日
內向本院補提理由書( 均須按他造當事人之人數附繕本) 「切勿
逕送上級法院」。告訴人或被害人如對本判決不服者，應具備理
由請求檢察官上訴，其上訴期間之計算係以檢察官收受判決正本
之日期為準。
                              書記官  劉容辰
中    華    民    國    99    年    3     月    31    日
附錄論罪科刑法條：
中華民國刑法第304條第1項：
（強制罪）
以強暴、脅迫使人行無義務之事或妨害人行使權利者，處 3 年
以下有期徒刑、拘役或 3 百元以下罰金。

司法院資訊處製作；財團法人民間司法改革基金會備份。
